臺灣基隆地方法院刑事判決　　　　　　　 93年度訴字第540號
公　訴　人　臺灣基隆地方法院檢察署檢察官
被　　　告　戊○○　男　38歲.
上列被告因違反洗錢防制法案件，經檢察官提起公訴（93年度偵
字第131號），本院判決如下：
    主  文
戊○○無罪。
    理  由
一、公訴意旨略以：被告戊○○、丁○○（後者業經本院通緝，
    另行審結）明知其在金融機構之帳戶，如租與、出借、交付
    他人，均可掩飾犯罪集團因重大犯罪所得財物。被告丁○○
    於民國92年10月初接受友人「洪如法」（真實姓名年籍不詳
    ）提議，提供帳戶供「洪如法」使用，事成之後有二成佣金
    可得。被告丁○○遂邀被告戊○○於92年10月7 日至基隆市
    ○○路61號第一信用合作社安一分社開立帳戶（帳號:000-0
    000000000000；下稱一信帳戶）。開戶完成後，被告丁○○
    、戊○○即提供該帳戶供給「洪如法」。92年10月10日，犯
    罪集團以複製之偽卡，至臺北縣新莊市富邦銀行新莊分行，
    盜領被害人庚○○帳戶之存款新臺幣（下同）500,000 元，
    將其中200,000 元匯入被告戊○○前開一信帳戶內（詳如附
    表編號２）。該犯罪集團並於同日自附表編號１、３、４、
    ５所示帳號轉讓附表所示金額至上開被告戊○○一信帳戶內
    。被告戊○○、丁○○於92年10月13日，至基隆市第一信用
    合作社安一分社提款機提領480,000 元，各分得48,000元，
    餘款384,000 元則由被告丁○○送至臺北縣中和市南勢角捷
    運站交予「洪如法」。嗣經被害人庚○○發覺遭盜領報警始
    循線查獲。因認被告戊○○涉犯洗錢防制法第9 條第1 項掩
    飾或隱匿因自己重大犯罪所得財物或財產上利益之罪嫌云云
    。
二、按犯罪事實應依證據認定，無證據不得認定犯罪事實；不能
    證明被告犯罪或其行為不罰者，應諭知無罪之判決，刑事訴
    訟法第154 條第2 項、第301 條第1 項分別定有明文。又事
    實之認定，應憑證據，如未能發現相當證據，或證據不足以
    證明，自不能以推測或擬制之方法，為裁判基礎；且認定不
    利於被告之事實須依積極證據，苟積極證據不足為不利於被
    告事實之認定時，即應為有利於被告之認定；另認定犯罪事
    實所憑之證據，雖不以直接證據為限，間接證據亦包括在內
    ，然而無論直接證據或間接證據，其為訴訟上之證明，須於
    通常一般之人均不致有所懷疑，而得確信其為真實之程度者
    ，始得據為有罪之認定，倘其證明尚未達到此一程度，而有
    合理之懷疑存在，無從使事實審法院得為有罪之確信時，即
    應由法院為諭知被告無罪之判決（最高法院40年臺上字第86
    號、30年上字第816 號、76年臺上字第4986號判例意旨參照
    ）。
三、訊據被告戊○○固不否認其經由被告丁○○之介紹，於前揭
    時間、地點將上開一信帳戶提供「洪如法」使用，並因此分
    得48,000元等情，而附表所示被害人之帳戶存款於附表所示
    時間遭人盜領或轉帳乙節，亦經被害人指訴屬實，並有偵查
    卷附交易明細表可憑。惟查：
    (一)按洗錢防制法之制定，旨在防止特定重大犯罪不法所得
        之資金或財產，藉由洗錢行為，諸如經由各種金融機關
        或其他交易管道，轉換成為合法來源之資金或財產，切
        斷資金與當初犯罪行為之關連性，隱匿犯罪行為或該資
        金不法來源或本質，使偵查機關無法藉由資金之流向追
        查犯罪行為人，其所保護之法益為國家對特定重大犯罪
        之追訴及處罰。又洗錢行為係指行為人為掩飾或隱匿自
        己重大犯罪所得財物或財產上之利益（洗錢防制法第2
        條第1 款），或行為人掩飾、收受、搬運、寄藏、故買
        或牙保他人因重大犯罪所得財物或財產上之利益（同法
        第2 條第2 款）。除利用不知情之合法管道（如金融機
        關）為之外，其他使所得財物或利益之來源合法化，或
        改變該財物或利益之本質，以避免追訴處罰之掩飾、藏
        匿犯特定重大犯罪所得財產或利益之行為均屬之。若非
        先有犯罪所得或利益，再加以掩飾或隱匿，而係取得犯
        罪所得或利益之犯罪手段，或未合法化犯罪所得或利益
        之來源，而能一目瞭然來源之不法性，即非洗錢防制法
        所規範之對象。
    (二)本件公訴意旨僅能證明係被告戊○○以外之人，持用複
        製偽造之金融卡進行交易，並將如附表所示款項轉帳匯
        至被告戊○○之一信帳戶，該人轉帳匯款之行為，本即
        係實施刑法第201 條之1 行使偽造金融卡、刑法第339
        條之3 以不正方法將虛偽資料或不正指令輸入電腦或其
        相關設備，製作財產權之得喪、變更紀錄，而取得他人
        財產等罪之犯罪手段，並非於取得財物後，另為掩飾、
        隱匿其詐欺所得之行為，亦非被告戊○○於該人實施上
        開犯罪取得財物後，另由被告戊○○為之掩飾、隱匿行
        為。且偵查機關得藉由被害人將款項匯入被告帳戶等情
        ，一目瞭然資金來源之不法性，並得以追查資金之流向
        ，資金與當初犯罪行為之關連性並未被切斷，與「掩飾
        」、「隱匿」之性質亦有不符，核與洗錢防制法第2 條
        規定之洗錢行為構成要件有間，公訴意旨認此部分涉犯
        洗錢防制法第9 條第1 項之罪嫌，容有誤解。
四、又金融帳戶為個人之理財工具，一般民眾皆可自由申請開設
    金融帳戶，並無任何特殊之限制，且得同時在不同金融機構
    申請多數存款帳戶使用，並無借用他人帳戶使用之必要。另
    「衡諸一般常情，任何人均可辦理金融帳戶存摺使用，如無
    正當理由，實無借用他人存摺使用之理，而金融存摺亦事關
    個人財產權益之保障，其專有性甚高，除非本人或與本人親
    密關係者，難認有何理由可自由流通使用該存摺，一般人均
    有妥為保管及防止他人任意使用之認識，縱特殊情況偶需交
    付他人使用，亦必深入瞭解用途及合理性，始予提供，且該
    等專有物品如落入不明人士手中，而未加以闡明正常用途，
    極易被利用為與財產有關之犯罪工具，此為吾人依一般生活
    認知所易於體察之常識，而有犯罪意圖者，非有正當理由，
    竟徵求他人提供帳戶，客觀上可預見其目的，係供為某筆資
    金之存入，後再行領出之用，且該筆資金之存入及提領過程
    係有意隱瞞其流程及行為人身分曝光之用意，一般人本於一
    般認知能力均易於瞭解」（最高法院93年度臺上字第31號判
    決意旨參照）。且邇來以電話、手機簡訊通知中獎、刮刮樂
    或其他類似之不法詐騙份子，為掩飾其等不法行徑，以避免
    執法人員循線查緝，經常利用他人存款帳戶、印章、提款卡
    暨密碼，以確保犯罪所得免遭查獲，類此案件在社會上層出
    不窮，亦屢經報章雜誌及其他新聞媒體再三披露，故避免此
    等專屬性甚高之物品被不明人士利用為與財產有關之犯罪工
    具，亦為一般生活認知所應有之認識。且一般人對自己之金
    融機構帳戶所用之存摺、提款卡、密碼及印鑑，均妥為保管
    ，恐被他人得知帳號或密碼後，有被冒領、或其他非法使用
    之虞。而本案被告戊○○貪圖利益，將上開一信帳戶交付不
    明人士，衡之常情，被告戊○○應有預見該不明人士收購帳
    戶所用之存摺、提款卡等物，應係用來作為非法之用，是被
    告戊○○固應有認識該人可能將帳戶用來作為犯罪之用，竟
    猶仍交付予該人並收取對價，是該收購帳戶之人如將該帳戶
    用來供自己或他人作為詐欺取財、恐嚇取財之用，亦為其所
    容忍及允許，亦即不違反其本意。惟刑法幫助犯之成立，以
    行為人主觀上認識被幫助者正欲從事犯罪或係正在從事犯罪
    ，且該犯罪有既遂之可能，而其行為足以幫助他人實現構成
    要件者，即具有幫助故意，雖不以行為人確知被幫助者係犯
    何罪名為必要，然仍需在幫助犯罪之共同認識範圍內，始足
    當之。換言之，若收購帳戶之人以之從事社會常見之詐欺取
    財、恐嚇取財等犯罪態樣，固可認定應在提供帳戶者幫助犯
    罪之共同認識範圍內，惟若以之從事其他犯罪，則若欠缺其
    他積極證據相佐，殊難僅憑事後之犯罪結果，無端延伸提供
    帳戶者之幫助犯意。本案被告戊○○將其所有之一信帳戶交
    付不明人士使用，但使用帳戶之人並非以之從事上開利用人
    頭帳戶遂行犯罪者之常見行為態樣（詐欺取財、恐嚇取財）
    ，而係以之作為行使偽造金融卡之轉帳工具，在缺乏其他積
    極證據證明被告戊○○主觀上對此有所認識，應認已溢出其
    原先幫助犯罪之共同認識範圍，實難認定其有幫助他人行使
    偽造金融卡之故意。至被告戊○○雖自承其有偕同被告丁○○前往提款機領取款項之事實，然此僅係被告戊○○拿取自
    己提供帳戶供他人使用之代價，尚無從證明其與實施交易轉
    帳者間有犯意聯絡及行為分擔，且該正犯以偽卡盜領款項之
    行為亦在被告幫助犯意之認識範圍外，自無從憑此認定被告
    戊○○犯罪。
五、此外，復查無其他積極證據足以證明被告戊○○涉犯公訴意
    旨所指罪名，本案不能證明被告戊○○犯罪，自應諭知無罪
    之判決。
六、另臺灣基隆地方法院檢察署檢察官雖以：被告戊○○將其開
    ）存摺、提款卡等物，以2,000 元之代價售予「郭先生」供
    詐欺集團使用，該詐欺集團隨即於93年8 月30日下午1 時30
    分、4 時許，分別撥打電話予被害人廖志坤、周玉祥，以詐
    騙方式使上開被害人轉帳不等款項至上開銀行帳戶，因認被
    告戊○○此部分涉犯刑法第30條第1 項、第340 條之幫助常
    業詐欺、幫助犯洗錢防制法第9 條第1 項等罪嫌，而以該署
    94年1 月12日基檢清儉94偵12 3字第00861 號函就94年度偵
    字第123 號被告涉嫌違反洗錢防制法案件移請併案審理云云
    。惟本案起訴部分既經本院諭知無罪，即與併案審理部分不
    生連續犯之裁判上一罪關係（併案部分是否成立幫助詐欺取
    財罪，則屬另事），本院依法無從併案審理，自應退由檢察
    官另行偵查處理，附此敘明。
七、特予敘明部分：
    (一)當代法院之任務，雖有「司法積極（judicial activis
        m）」 與「司法自制（judicial self-restraint）」
        路線之爭，然面對瞬息萬變的社會發展與科技創新，犯
        罪手法與侵權態樣往往超越立法者制訂規範之進程。偵
        查機關本於刑事政策與維護治安之角色功能，時有援用
        規範密度不足之既有法律，追訴若干新興犯罪中存在之
        行為態樣。而法院之任務重在適用法律而為裁判，在罪
        刑法定原則下，面對規範密度不足之既有法律，除非既
        有法律存在規範明確之處罰條文可得援用，本應從嚴解
        釋，拒絕以構成要件不相合致之刑罰規範加諸人民，方
        可促成立法者知所警覺而從速增修法令，此可自我國刑
        法分則近年來針對電腦、網路犯罪所增訂之相關條文之
        發展歷程窺見一二。再者，當代法院應體認其本身法律
        以外之專業能力有限，以及長期存在之民主正當性較民
        選立法部門為弱之困境，首應重視個案事實並逐案解決
        （case by case），動輒訴諸自我想像得能廣泛適用之
        規則，或提出抽象深入之艱澀理論，除將動搖憲法權力
        分立之平衡基礎，造成司法權與立法權之衝突緊張，因
        個案中提出之抽象規則或理論往往無法解決事實基礎不
        同之後續其他個案，結果往往治絲益棼。換言之，法院
        應扮演觸媒角色，透過個案裁判釋放訊息（signal-sen
        ding）協助社會形成各種價值，而非單憑個案即欲主導
        或壟斷價值決定之形成空間。
    (二)邇來犯罪集團利用「人頭帳戶」取得受詐騙者或受恐嚇
        者交付之金錢，藉以掩飾真正犯罪行為人之身分，避免
        檢調機關查緝，業已成為新興之犯罪態樣。而檢察機關
        為求杜絕此類詐騙行為，時有在尚未緝獲實施詐騙或恐
        嚇行為者前，針對提供金融帳戶者，或以洗錢防制法第
        九條、或以幫助詐欺取財、幫助恐嚇取財等罪名據以起
        訴。各級法院實務對此則見解不一，除有以缺乏共同或
        幫助犯罪之主觀犯意而諭知無罪外，論以共同洗錢、幫
        助洗錢、幫助詐欺或恐嚇、幫助連續詐欺或恐嚇、幫助
        常業詐欺、共同詐欺或恐嚇、共同常業詐欺等罪名皆有
        之。因個案具體情節與查獲事證容有差異，是否有罪、
        應論以何一罪名，尚難一概而論。而一般人對於收購帳
        戶者從事詐欺、恐嚇取財等犯罪行為固可預見，且不違
        反本意，然若收購帳戶者以該帳戶作為擄人勒贖之贖金
        轉帳帳戶，甚或其他非典型常見之犯罪行為，依前揭說
        明，除非有其他積極證據證明提供帳戶者知情，否則應
        認已逾越提供帳戶者幫助犯罪之共同認識範圍，此為憲
        法「規範明確性原則」與刑法「罪刑法定原則」之必然
        解釋。本院基於憲法權力分立原則，固不應越俎代庖僭
        越立法者本於立法裁量之政策形成空間，惟就審判職務
        上所發現之立法疑義與疏漏，本於前述經由個案判決「
        釋放訊息」之角色功能，而認：
    １、按「將國民
        100,000 元以下之罰金」、「受託申請
        項至第4 項事實或偽造、變造或冒用之照片，仍代申請
        者，處5 年以下有期徒刑、拘役或科或併科新臺幣100,
        000 元以下之罰金」、「將
        供他人冒名使用者，處5 年以下有期徒刑、拘役或科或
        併科新臺幣100,000 元以下罰金」，89年5 月17日修正
        後之
        別定有明文，此即為立法院針對當時盛行之提供證件供
        人冒名申請
        因有感當時刑罰法令此部分之規範有所疏漏，法院或以
        共同詐欺罪論處，或以幫助詐欺罪論處，抑或以法無處
        罰明文論以無罪，嚴重傷害人民之法信賴感，故特別修
        法針對此類犯罪型態予以處罰明文，以杜爭議。
    ２、是以針對無正當理由出賣或出借金融機關帳戶予他人，
        便利他人遂行詐欺及其他犯罪等犯罪所得之行為，目前
        實務所持見解仍甚分歧。本院雖認個案上仍應依具體事
        證判斷行為人是否知情、有無洗錢、是否為詐欺共同正
        犯、抑或基於幫助詐欺之犯意等，尚難僅以法無明文概
        以無罪論之，然為求法規範明確性與可預見性，如在刑
        事政策上認為上開行為有處以「刑罰」之必要，立法機
        關允宜比照
        。
據上論斷，應依刑事訴訟法第301條第1項，判決如主文。
本案經檢察官王亞樵到庭執行職務。
中　　華　　民　　國　　94　　年　　3 　　月　　29　　日
                  刑事第四庭審判長法  官  陳志祥
                                  法  官  陳玉雲
                                  法  官  楊皓清
以上正本證明與原本無異。
對於本件判決如有不服，應於收受送達後10日內，向本院提出上
訴書狀，上訴於臺灣高等法院，並按他造當事人之人數附具繕本
。
中　　華　　民　　國　　94　　年　　3 　　月　　29　　日
                                  書記官  王月娥
 附表
┌──┬──────┬────────┬──────┬────┐
│編號│  轉出時間  │ 轉出之帳戶帳號 │  轉帳金額  │被害人  │
│    │            │                │ （新臺幣） │        │                    │          │
├──┼──────┼────────┼──────┼────┤
│ １ │92年10月10日│萬泰商業銀行    │   50,000元 │乙○○  │
│    │1 時4 分38秒│0000000000000000│            │        │
├──┼──────┼────────┼──────┼────┤
│ ２ │92年10月10日│花旗銀行        │  200,000元 │庚○○  │
│    │1 時20分43秒│0000000000000000│            │        │
├──┼──────┼────────┼──────┼────┤
│ ３ │92年10月10日│彰化商業銀行    │  100,000元 │己○○  │
│    │23時15分    │0000000000000000│            │        │
├──┼──────┼────────┼──────┼────┤
│ ４ │92年10月10日│彰化商業銀行    │   35,000元 │甲○○  │
│    │23時26分18秒│虎尾分行        │            │        │
│    │            │0000000000000000│            │        │
├──┼──────┼────────┼──────┼────┤
│ ５ │92年10月10日│交通銀行        │  100,000元 │丙○○  │
│    │23時39分18秒│0000000000000000│            │        │
└──┴──────┴────────┴──────┴────┘
